臺灣新北地方法院刑事判決
111年度金訴字第916號
公  訴  人  臺灣新北地方檢察署檢察官
被      告  李柏燊


                    （現在法務部○○○○○○○○○○○執行中）
上列被告因違反洗錢防制法等案件，經檢察官提起公訴（110年
度偵字第38320號、110年度偵字第38320號），嗣因被告於本院
準備程序中就被訴事實為有罪之陳述，本院告知被告簡式審判程
序之旨，並聽取當事人及辯護人之意見後，由本院合議庭裁定改
由受命法官獨任行簡式審判程序，判決如下：
    主  文
李柏燊犯如附表各編號所示之罪，各處如附表各編號罪刑主文欄
所示之刑，應執行有期徒刑壹年拾月。
扣案之APPLE品牌行動電話（型號：IPHONE8 PLUS）壹具、密碼
小抄參張及未扣案之犯罪所得新臺幣陸萬元均沒收，犯罪所得如
全部或一部不能沒收或不宜執行沒收時，追徵其價額。
    事  實
一、李柏燊於民國109年7月中旬某日起，基於參與犯罪組織之犯
    意，加入行動電話通訊軟體WECHAT（下稱WECHAT）暱稱「邵
    翔」等姓名、年籍不詳之成年人所組成之具有持續性、牟利
    性及有結構性組織之詐欺犯罪集團，負責蒐集人頭金融帳戶
    存簿、提款卡及印章等物，並將提款卡轉交集團上游成員，
    而與該集團成員意圖為自己不法所有，共同基於三人以上詐
    欺取財及掩飾、隱匿詐欺犯罪所得去向之犯意聯絡，於109
    年8月初某時，先在新北市新莊區後港一路，以新臺幣(下同
    )5萬元之價格，購得吳誌偉申設之中華郵政股份有限公司(
    下稱中華郵政)00000000000000帳號、李毓祺申設之中華郵
    政00000000000000帳號、許汶彬申設之中華郵政0000000000
    0000帳號等帳戶之存簿及提款卡，暨其餘2個帳戶之存簿、
    提款卡及印章等物，復於同日20時許，在新北市蘆洲區捷運
    徐匯中學站附近，依約將上開帳戶之提款卡交付與「邵翔」
    ，並收取每組帳戶提款卡2萬元之報酬。而該詐欺集團其他
    成員則分別於附表所示時間，以如附表各編號所載方式，對
    如附表各編號所示之人施用詐術，致其等分別陷於錯誤，而
    分別於如附表各編號所列時間，將如附表各編號所示之金額
    ，匯入如附表各編號所示之帳戶內，且並遭詐欺集團成員提
    領一空，而以此方式製造金流之斷點，掩飾、隱匿詐欺犯罪
    所得之去向。
二、案經臺北市政府警察局報告臺灣臺北地方檢察署呈請臺灣高
    等檢察署檢察長令轉臺灣新北地方檢察署檢察官偵查。
    理  由
壹、程序部分：
一、本案被告李柏燊所犯為死刑、無期徒刑、最輕本刑為3年以
    上有期徒刑以外之罪，其等於準備程序中就被訴事實為有罪
    之陳述，經本院告知簡式審判程序之旨，並聽取檢察官、被
    告及辯護人之意見後，認為適宜進行簡式審判程序，依刑事
    訴訟法第273條之1第1項規定，裁定進行簡式審判程序，是
    依刑事訴訟法第273條之2，其證據調查，自不受第159條第1
    項、第161條之2、第161條之3、第163條之1及第164條至第1
    70條規定之限制，合先敘明。　　
二、組織犯罪防制條例第12條第1項中段規定：「訊問證人之筆
    錄，以在檢察官或法官面前作成，並經踐行刑事訴訟法所定
    訊問證人之程序者為限，始得採為證據。」此為刑事訴訟關
    於證據能力之特別規定，較諸刑事訴訟法證據章有關傳聞法
    則之規定嚴謹，且組織犯罪防制條例迭經修正，均未修正上
    開規定，自應優先適用。是在違反組織犯罪防制條例案件，
    證人於警詢時之陳述，即絕對不具證據能力，無刑事訴訟法
    第159條之2、第159條之3及第159條之5等規定之適用，自不
    得採為判決基礎（最高法院108年度台上字第2822號判決意
    旨參照）。從而，本案被告關於違反組織犯罪防制條例罪名
    部分，證人於警詢時所為證述，即絕對不具證據能力，不得
    採為判決基礎，而僅得援用為認定被告關於詐欺及洗錢罪名
    之證據資料。
壹、實體部分：　　
一、認定犯罪事實所憑事證：
　　上開犯行，業據被告於警詢、偵訊及本院審理中坦承不諱（
    臺灣臺北地方檢察署110年度偵字第23562號卷《下稱偵卷一》
    第11至20頁、臺灣新北地方檢察署110年度偵字第38320號卷
    《下稱偵卷二》第8、9頁、院卷第100頁），核與證人即告訴
    人陳敏吉（偵卷一第144至148頁）、林子意（偵卷一第161
    至164頁）、盧庭萱（偵卷一第144至148頁）、黃玄宇（偵
    卷一第216至218頁）、陳煒翔（偵卷一第227至233頁）、買
    仕昱（偵卷一第268至272頁）、李苹（偵卷一第245至247頁
    ）、吳建興（偵卷二第18至22頁）、證人即被害人蘇紹華（
    偵卷一第203至206頁）於警詢中之證述相符，此外，尚有被
    告與「許祐瑄」之Messenger對話紀錄（偵卷一第51至63頁
    ）、被告與「邵翔」之wechat對話紀錄（偵卷一第65至79頁
    ）、被告與「帥呆呆」之對話紀錄（偵卷一第81至85頁）、
    通聯調閱查詢單（偵卷一第87至88頁）、被告之行動電話對
    話截圖畫面（偵卷一第109頁）、吳誌偉之中華郵政0000000
    0000000帳號帳戶歷史交易清單（偵卷一第141頁）、李毓祺
    之中華郵政00000000000000帳號帳戶歷史交易清單（偵卷二
    第28至30頁）、許汶彬之中華郵政00000000000000帳號帳戶
    歷史交易清單（偵卷二第34頁），暨如附表「其餘事證」欄
    所示事證在卷可稽，另有上開吳誌偉、李毓祺及許汶彬之帳
    戶存簿各1本、密碼小抄3張、APPLE品牌行動電話（型號：I
    PHONE8 PLUS）1具扣案足證，堪認被告之任意性自白與事實
    相符，得以採信，是本案各次犯行事證明確，均足以認定。
二、論罪科刑：
　㈠法律說明：
　　按洗錢防制法第2條規定：「本法所稱洗錢，指下列行為：㊀
    意圖掩飾或隱匿特定犯罪所得來源，或使他人逃避刑事追訴
    ，而移轉或變更特定犯罪所得。㊁掩飾或隱匿特定犯罪所得
    之本質、來源、去向、所在、所有權、處分權或其他權益者
    。㊂收受、持有或使用他人之特定犯罪所得。」所稱特定犯
    罪，依照同法第3條第1款，包含最輕本刑為6月以上有期徒
    刑以上之刑之罪。從而第14條第1項所規範之一般洗錢罪，
    必須有第3條規定之前置特定犯罪作為聯結，始能成立。同
    法第15條第1項則規定：「收受、持有或使用之財物或財產
    上利益，有下列情形之一，而無合理來源且與收入顯不相當
    者，處6月以上5年以下有期徒刑，得併科新臺幣5百萬元以
    下罰金：㊀冒名或以假名向金融機構申請開立帳戶。㊁以不正
    方法取得他人向金融機構申請開立之帳戶。㊂規避第7條至第
    10條所定洗錢防制程序。」第15條之特殊洗錢罪，係在無法
    證明前置犯罪之特定不法所得，而未能依第14條之一般洗錢
    罪論處時，始予適用。倘能證明人頭帳戶內之資金係前置之
    特定犯罪所得，即應逕以一般洗錢罪論處，自無適用特殊洗
    錢罪之餘地。例如詐欺集團向被害人施用詐術後，為隱匿其
    詐欺所得財物之去向，而令被害人將其款項轉入該集團所持
    有、使用之人頭帳戶，並由該集團所屬之車手前往提領詐欺
    所得款項得逞，檢察官如能證明該帳戶內之資金係本案詐欺
    之特定犯罪所得，即已該當於新法第14條第1項之一般洗錢
    罪；至若無法將人頭帳戶內可疑資金與本案詐欺犯罪聯結，
    而不該當第2條洗錢行為之要件，當無從依第14條第1項之一
    般洗錢罪論處，僅能論以第15條第1項之特殊洗錢罪。倘行
    為人意圖掩飾或隱匿特定犯罪所得來源，而將特定犯罪所得
    直接消費處分，甚或交予其他共同正犯，而由共同正犯以虛
    假交易外觀掩飾不法金流移動，即難認單純犯罪後處分贓物
    之行為，應仍構成第2條第1或2款之洗錢行為（最高法院108
    年度台上字第1744號判決意旨可資參照）。查被告提供其所
    取得之提款卡供所屬詐欺集團使用，致詐欺集團成員詐欺各
    告訴人、被害人匯入款項，並提領一空，使詐欺集團得以掩
    飾、隱匿各該詐欺犯罪所得之去向，所涉三人以上共同詐欺
    犯行，確屬對洗錢防制法第3條第1款所規定之特定犯罪無訛
    。
　㈡罪名：
    核被告所為，係犯組織犯罪防制條例第3條第1項後段之參與
    犯罪組織罪、刑法第339條之4第1項第2款之三人以上共同詐
    欺取財罪、洗錢防制法第2條第2款、第14條第1項之一般洗
    錢罪。
　㈢共同正犯：
　　被告就上開犯行，與「邵翔」及其他詐欺集團成年成員間，
    有犯意聯絡及行為分擔，為共同正犯。
　㈣罪數：
　　⒈想像競合：
　　　刑法上一行為而觸犯數罪名之想像競合犯存在之目的，在
      於避免對於同一不法要素予以過度評價。自然意義之數行
      為，得否評價為法律概念之一行為，應就客觀構成要件行
      為之重合情形、主觀意思活動之內容、所侵害之法益與行
      為間之關連性等要素，視個案情節依社會通念加以判斷。
      刑法刪除牽連犯之規定後，原認屬方法目的或原因結果，
      得評價為牽連犯之二犯罪行為間，如具有局部之同一性，
      或其行為著手實行階段可認為同一者，得認與一行為觸犯
      數罪名之要件相侔，依想像競合犯論擬。倘其實行之二行
      為，無局部之重疊，行為著手實行階段亦有明顯區隔，依
      社會通念難認屬同一行為者，應予分論併罰。因而，行為
      人以一參與詐欺犯罪組織，並分工加重詐欺行為，同時觸
      犯參與犯罪組織罪及加重詐欺取財罪，雖其參與犯罪組織
      之時、地與加重詐欺取財之時、地，在自然意義上非完全
      一致，然二者仍有部分合致，且犯罪目的單一，依一般社
      會通念，認應評價為一罪方符合刑罰公平原則，應屬想像
      競合犯，如予數罪併罰，反有過度評價之疑，實與人民法
      律感情不相契合。又加重詐欺罪係侵害個人財產法益之犯
      罪，其罪數計算，以被害人數、被害次數之多寡，決定其
      犯罪之罪數；核與參與犯罪組織罪之侵害社會法益，因應
      以行為人所侵害之社會全體利益為準據，認定係成立一個
      犯罪行為，有所不同。是以倘若行為人於參與犯罪組織之
      繼續中，先後加重詐欺數人財物，因行為人僅為一參與組
      織行為，侵害一社會法益，應僅就首次犯行論以參與犯罪
      組織罪及加重詐欺罪之想像競合犯，而其後之犯行，乃為
      其參與組織之繼續行為，為避免重複評價，當無從將一參
      與犯罪組織行為割裂再另論一參與犯罪組織罪，而與其後
      所犯加重詐欺罪從一重論處之餘地（最高法院107年度台
      上字第1066號判決意旨參照）。另被告之加重詐欺取財行
      為、洗錢行為間，客觀行為具有局部之同一性、著手實行
      階段並無明顯區隔，且主觀上均係以取得他人受騙財物為
      最終目的，依一般社會通念，應評價為法律概念之一行為
      ，方符刑罰公平原則。是參諸上開說明，被告就所犯參與
      犯罪組織罪，與其參與而所涉首次三人以上共同詐欺取財
      罪、洗錢罪（如附表編號1所示犯行），均為想像競合犯
      ，依刑法第55條規定，各應從一重論以三人以上共同詐欺
      取財罪；另如附表其餘所示犯行，被告所犯三人以上共同
      詐欺取財罪、洗錢罪，亦為想像競合犯，同應依上開規定
      ，從一重之三人以上共同詐欺取財罪論處。
　　⒉被告對各告訴人、被害人分別所犯各次三人以上共同詐欺
      取財犯行，犯意各別，行為互殊，應予分論併罰。
　㈤量刑審酌：
　　本院審酌被告為青壯之年，身心健全，竟不思循正當合法之
    方式謀財營生，反貪圖不法利益，加入詐欺集團，擔任為詐
    欺集團蒐集帳戶資料之工作，致詐欺集團其他成員使用該等
    帳戶資料，使檢警無從追查該特定犯罪所得去向，且造成各
    告訴人、被害人之損失，實不足取。惟念及其始終坦承犯行
    ，又其犯行因從一重論以三人以上共同詐欺取財罪，無從適
    用組織犯罪防制條例第8條第1項、洗錢防制法第16條第2項
    等偵審自白規定減輕其刑，仍可見其等犯後態度尚可。並考
    量被告所屬詐欺集團之詐騙金額，暨斟酌其犯罪之動機、目
    的、素行、個人犯罪所得、尚未與各告訴人、被害人和解或
    賠償損失，及被告自稱高中肄業，家境勉持之智識程度及生
    活狀況等一切情狀（見警詢筆錄受詢問人欄），分別量處如
    附表各編號罪刑主文欄所示之刑，並參酌上開各情，定其應
    執行之刑如主文所示，以資妥適。
三、本案無庸宣告強制工作：
　　按「犯第1項之罪者，應於刑之執行前，令入勞動場所，強
    制工作，其期間為3年」，組織犯罪防制條例第3條第3項固
    定有明文，惟司法院大法官業以釋字第812號解釋，認該規
    定就受處分人之人身自由所為限制，違反憲法比例原則及憲
    法明顯區隔原則之要求，與憲法第8條保障人身自由之意旨
    不符，而應自該解釋公布之日即110年12月10日起失其效力
    ，故本案已無庸依上開規定宣告強制工作，併此指明。
四、沒收：　
　㈠供犯罪所用之物：
　　按供犯罪所用、犯罪預備之物或犯罪所生之物，屬於犯罪行
    為人者，得沒收之，刑法第38條第2項前段定有明文。查扣
    案之APPLE品牌行動電話（型號：IPHONE8 PLUS）壹具，係
    被告所有，用以與詐欺集團聯繫之工具乙節，有前開被告與
    「邵翔」之wechat對話紀錄1份（偵卷一第65至79頁）在卷
    可參，是被告於本院審理中供稱上開行動電話與本案無關云
    云，尚難採信。從而，該具行動電話與扣案之被告所有，用
    以供詐欺集團使用之密碼小抄3張，均為供犯罪所用之物，
    皆應依上開規定宣告沒收。
　㈡犯罪所得：
　　按犯罪所得，屬於犯罪行為人者，沒收之；沒收，於全部或
    一部不能沒收或不宜執行沒收時，追徵其價額，刑法第38條
    之1第1項前段、第3項定有明文。又關於犯罪所得之沒收，
    依刑法第38條之1立法理由五㈢：「依實務多數見解，基於澈
    底剝奪犯罪所得，以根絕犯罪誘因之意旨，不問成本、利潤
    ，均應沒收」，亦即有關犯罪所得之沒收係採總額原則，不
    扣除成本。經查，詐欺集團上游成員「邵翔」，係囑被告購
    買5組金融機構帳戶存簿、提款卡及印章等資料，並許以被
    告10萬元之報酬，亦即每組帳戶資料2萬元報酬，而被告告
    則係以每組帳戶1萬元之價格對外購入等情，業據其於警詢
    、偵訊中供述屬實（偵卷一第16、17頁、偵卷二第348頁）
    ，則依據前開說明，被告購入之成本當不予扣除，仍應就其
    報酬總額予以沒收。惟除事實欄所載3組帳戶資料外，其餘
    與本案犯行尚無關聯，從而，就該3組帳戶之所得6萬元（2
    萬元×3組），應依刑法第38條之1第1項前段之規定宣告沒收
    ，復因未扣案，應於全部或一部不能沒收或不宜執行沒收時
    ，依刑法第38條之1第3項之規定，追徵其價額。
　㈢其餘扣案物：
　　扣案之事實欄所載3組帳戶之存簿，因告訴人等人報案後，
    該等帳戶已經列為警示帳戶，尚無法再為犯罪所用，堪認沒
    收並不具刑法之重要性，爰依刑法第38條之2第2項規定，不
    予宣告沒收；至於其餘存簿、提款卡、印章等物，尚無事證
    認與本案相關，亦不予宣告沒收。
據上論斷，應依刑事訴訟法第273之1第1項、第284條之1、第299
條第1項前段，組織犯罪防制條例第3條第1項後段，洗錢防制法
第2條第2款、同法第14條第1項，刑法第11條前段、第28條、第3
39條之4第1項第2款、第55條、第51條第5款、第38條第2項前段
、第38條之1第1項前段、第3項，刑法施行法第1條之1第1項，判
決如主文。
本案經檢察官林郁璇偵查起訴，經檢察官盧祐涵到庭執行職務。
中　　華　　民　　國　 111　　年　   7　　月　　21　　日
                  刑事第十四庭  法　官  王榆富
上列正本證明與原本無異。
如不服本判決，應於判決送達後20日內敘明上訴理由，向本院提
出上訴狀 (應附繕本) ，上訴於臺灣高等法院。其未敘述上訴理
由者，應於上訴期間屆滿後20日內向本院補提理由書「切勿逕送
上級法院」。
                                書記官  吳進安
中　　華　　民　　國　　111 　年　　7 　　月　　25　　日
附錄本案論罪科刑法條：
◎組織犯罪防制條例第3條
發起、主持、操縱或指揮犯罪組織者，處3年以上10年以下有期
徒刑，得併科新臺幣1億元以下罰金；參與者，處6月以上5年以
下有期徒刑，得併科新臺幣1千萬元以下罰金。但參與情節輕微
者，得減輕或免除其刑。
具公務員或經選舉產生之公職人員之身分，犯前項之罪者，加重
其刑至二分之一。
犯第一項之罪者，應於刑之執行前，令入勞動場所，強制工作，
其期間為3年。
前項之強制工作，準用刑法第九十條第二項但書、第三項及第九
十八條第二項、第三項規定。
以言語、舉動、文字或其他方法，明示或暗示其為犯罪組織之成
員，或與犯罪組織或其成員有關聯，而要求他人為下列行為之一
者，處3年以下有期徒刑，得併科新臺幣3百萬元以下罰金：
一、出售財產、商業組織之出資或股份或放棄經營權。
二、配合辦理都市更新重建之處理程序。
三、購買商品或支付勞務報酬。
四、履行債務或接受債務協商之內容。
前項犯罪組織，不以現存者為必要。
以第五項之行為，使人行無義務之事或妨害其行使權利者，亦同
。
第五項、第七項之未遂犯罰之。
◎中華民國刑法第339條之4
犯第三百三十九條詐欺罪而有下列情形之一者，處1年以上7年以
下有期徒刑，得併科1百萬元以下罰金：
一、冒用政府機關或公務員名義犯之。
二、三人以上共同犯之。
三、以廣播電視、電子通訊、網際網路或其他媒體等傳播工具，
    對公眾散布而犯之。
前項之未遂犯罰之。
◎洗錢防制法第2條
本法所稱洗錢，指下列行為：
一、意圖掩飾或隱匿特定犯罪所得來源，或使他人逃避刑事追訴
    ，而移轉或變更特定犯罪所得。
二、掩飾或隱匿特定犯罪所得之本質、來源、去向、所在、所有
    權、處分權或其他權益者。
三、收受、持有或使用他人之特定犯罪所得。
◎洗錢防制法第14條
有第二條各款所列洗錢行為者，處7年以下有期徒刑，併科新臺
幣5百萬元以下罰金。
前項之未遂犯罰之。
前二項情形，不得科以超過其特定犯罪所定最重本刑之刑。